【裁判字號】    97,台上,4398
【裁判日期】    970911
【裁判案由】    違反貪污治罪條例
【裁判全文】
最高法院刑事判決            九十七年度台上字第四三九八號
上  訴  人  甲○○
選任辯護人  蔡茂松律師
上  訴  人  乙○○
選任辯護人  林新傑律師
上列上訴人等因違反貪污治罪條例案件，不服國防部最高軍事法
院中華民國九十六年十月二十二日之上訴審判決（九十六年上訴
字第一七號，起訴案號：國防部高等軍事法院檢察署九十五年偵
字第四九號），提起上訴，本院判決如下：
    主  文
原判決撤銷，發回國防部最高軍事法院。
    理  由
本件原判決認定上訴人甲○○於民國九十五年一月至六月擔任國
防部憲兵司令部（下稱憲兵司令部）少將參謀長，並兼任該部「
專案管制室」執行長期間，對於該部軍事情報費項下之情報諮詢
推展費除具有使用權限外，亦對該經費之使用與報結負有核實督
導職責；上訴人乙○○於上開期間擔任該部參謀長辦公室少校行
政官，對甲○○具有權責使用之情報諮詢推展費負有結報、核銷
職責，均係依據陸海空軍軍官士官任官條例、陸海空軍軍官士官
任職條例、陸海空軍軍官士官服役條例等法令，服務於國家所屬
機關而具有法定職務權限之公務員。二人均知悉渠等所隸機關有
關軍事情報費項下「情報諮詢推展費使用規定」明載：使用是項
經費，須建立完整之人員名冊（內含聘用人員之化名）並移請該
情報處管制辦理，惟乙○○竟以保護被諮詢人員真實身分為由，
違背上揭核實建立名冊送交業管單位管制之規定，並基於行使公
務員明知為不實之事項，而登載於職務上所掌公文書之概括犯意
，連續十五次不顧該部直聯一般諮詢人員名冊所列人員是否確屬
收受餽贈（或參加餐敘）人員，即從該名冊內隨機抽樣，並登載
於原判決附表所示職務上所掌之經費核銷簽辦單所附收受餽贈（
或參加餐敘）名單內，並在經費核銷簽辦單上，為不實收受餽贈
（或參加餐敘）人員數量之登載後，即會辦不知情之該部情報處
人員核章。甲○○雖明知上情，惟仍基於與乙○○共同行使公務
員明知不實之事項，而登載於職務上所掌公文書概括犯意之默示
合致，於上開經費核銷簽辦單為核可批示，並持向該部不具實質
審查權之主計處結報核銷經費，足生損害於該部情報處稽核之正
確性及案內未收餽贈（參加餐敘）各直聯一般諮詢人員之名譽等
情。因而撤銷初審諭知甲○○無罪、及論處乙○○罪刑之判決，
改判依修正前刑法連續犯規定，分別論處上訴人等共同連續行使
公務員明知為不實之事項，而登載於職務上所掌之公文書，足以
生損害於公眾及他人罪刑，並均予以減刑，另就上訴人等所涉犯
公務員圖利罪部分，認犯罪不能證明，但因與論罪部分，有裁判
上一罪之關係，故不另為無罪之諭知，固非無見。
惟查：(一)、刑法上行使偽造文書或登載不實文書罪，係以行為人
本於該文書之內容有所主張，始克成立。本件原判決事實欄認定
「乙○○……連續十五次不顧該部直聯一般諮詢人員名冊所列人
員是否確屬收受餽贈（或參加餐敘）人員，即從該名冊內隨機抽
樣，並登載於原判決附表所示職務上所掌之經費核銷簽辦單所附
收受餽贈（或參加餐敘）名單內，並在經費核銷簽辦單上，為不
實收受餽贈（或參加餐敘）人員數量之登載後，即會辦不知情之
該部情報處人員核章。甲○○雖明知上情，惟仍基於與乙○○共
同行使公務員明知不實之事項，而登載於職務上所掌公文書概括
犯意之默示合致，於上開經費核銷簽辦單為核可批示，並持向該
部不具實質審查權之主計處結報核銷經費」等情，另依卷附經費
核銷簽辦單多紙（附於「國防部憲令部不當結報原始憑證」卷內
）所載，乙○○擬具上開經費核銷簽辦單後，係經憲兵司令部情
報處、主計處會辦表示意見，再由甲○○以憲兵司令部參謀長之
身分批示判行。上開各情如果無訛，乙○○製作之經費核銷簽辦
單既須層轉經憲兵司令部情報處、主計處等業務主管單位會辦，
再由甲○○判行，自應僅屬機關內部職務上之層轉行為而已，至
於上開經費核銷簽辦單經甲○○批示核可後，再移由該部主計處
處理，亦僅係機關內部完成經費核銷作業之後續行政手續，顯然
與一般所謂行使，必行為人持用該不實之文書而對於內容有所主
張，方與行使罪名相當之情形有別。原審就此疏未詳究，乃遽論
上訴人等共同行使公務員登載不實事項於公文書罪刑，其適用法
則難認無違誤。(二)、有罪之判決書應記載事實，並應於理由內記
載認定犯罪事實所憑之證據及其認定之理由，軍事審判法第一百
七十四條後段、第一百七十六條第一款規定甚明。故有罪之判決
書，自須將認定之犯罪事實詳記於事實欄，然後於理由內逐一說
明其憑以認定之證據，使事實與理由兩相一致，方為合法，倘事
實欄已有敘及，而理由內未加說明，自屬理由不備，如理由已有
說明，而事實無此記載，則理由失其依據，均屬判決理由矛盾之
違背法令。本件原判決於事實欄認定乙○○在其職務上所掌之經
費核銷簽辦單及所附收受餽贈（或參加餐敘）名單上，為不實之
登載並行使，及甲○○雖明知上情，仍在上開經費核銷簽辦單為
核可批示等情，原判決附表內亦載有案內消費核銷簽辦單登載不
實內容情形。然原判決除於理由內臚列卷內所附與本件有關之十
五件經費結報案之證件名稱外（見原判決理由四之(二)、(三)，原判
決第十三至十九頁），對於該等證件之實質內容如何，及與本件
待證事實之關聯性如何，完全未予論列說明，另原判決亦未說明
如何認定原判決附表所示之人實際未收受餽贈或未參加餐敘所憑
之證據及理由，自有判決理由矛盾及不備之違法。(三)、共同正犯
，係共同實行犯罪行為之人，在合同意思範圍內，各自分擔犯罪
行為之一部，相互利用他人之行為，以達其犯罪之目的。故共同
正犯間所謂之犯意聯絡，自係指共同正犯相互間合力完成犯罪行
為之意思合致。至於在他人之犯罪行為已經完成之後，在他人不
知情之情形下，直接利用他人犯罪行為之結果，或予以加工，藉
以達成本身所欲完成之特定目的，因與該他人相互間並無共同犯
罪之意思合致，亦無行為分擔，自不成立共同正犯。本件依原判
決事實欄及理由欄所載，甲○○與乙○○事前並未謀議，而係於
乙○○辦理經費核銷手續時，明知乙○○製作之經費核銷簽辦單
及所附收受餽贈（或參加餐敘）名單登載不實，仍予核可批示（
見原判決第二頁第十九至二十二行，第十七頁第二至五行）。原
判決認定之上開事實如果非虛，則甲○○顯係在乙○○上述公務
員登載不實之犯行已經完成後，始予以核可批示，且甲○○係本
於自己片面之意思決定予以核可，其是否核可，非乙○○事前所
能認識，則無論就乙○○事前所為之登載不實行為，或甲○○事
後所為之批示核可行為而言，二人相互間均無共同之犯意聯絡及
行為分擔可言，揆諸上揭說明，自無成立共同正犯之可能。至於
甲○○如果確係在明知上開經費核銷簽辦單及所附名單均有登載
不實之情況下，仍予批示核可，是否涉及其他刑事責任或行政責
任，則係另一問題。原判決未審究明白，遽行判決，自有可議。
甲○○、乙○○提起上訴分別指摘原判決不當，尚非全無理由，
應認原判決有撤銷發回更審之原因。原判決理由肆不另為無罪諭
知部分，因軍事檢察官認與上開部分有修正前刑法牽連犯之裁判
上一罪關係，基於審判不可分原則，一併發回。
據上論結，應依軍事審判法第二百零六條第一項、第一百九十九
條，刑事訴訟法第三百九十七條，判決如主文。
中    華    民    國  九十七  年    九    月   十一   日
                      最高法院刑事第五庭
                          審判長法官  陳  正  庸
                                法官  賴  忠  星
                                法官  林  秀  夫
                                法官  宋      祺
                                法官  陳  祐  治
      本件正本證明與原本無異
                                      書  記  官
中    華    民    國  九十七  年    九    月   十五   日
                                                Ａ


司法院資訊處製作；財團法人民間司法改革基金會備份。
